【裁判字號】    87,易,4661
【裁判日期】    890425
【裁判案由】    詐欺
【裁判全文】
臺灣臺中地方法院刑事判決                       八十七年度易字第四六六一號
    公  訴  人  台灣台中地方法院檢察署檢察官
    被      告  庚○○
    選任辯護人  邱俊哲
    被      告  己○○
    被      告  甲○○
右列被告因詐欺案件，經檢察官提起公訴（八十七年度偵續字第八三號），本院判決
如左：
    主  文
庚○○、己○○、甲○○均無罪。
    理  由
一、公訴意旨略以：緣告訴人辛○○於民國（下同）八十二年十月十八日曾向庚○○
    購買門牌號碼台中縣太平市○○路○段二五八巷四三弄七號房屋一棟，庚○○因
    曾以該房屋向銀行借款未還，致遭銀行聲請法院查封拍賣，經辛○○之弟出資買
    回始免遭易手，庚○○因而簽發面額新台幣（下同）七百萬元本票一紙以資償還
    辛○○，然迄未獲付款。八十五年一月六日，庚○○經甲○○介紹與乙○○、丙○○及李景文三人簽定土地買賣契約，購買乙○○等人所有座落在台中縣龍井鄉
    ○○○段龍目井小段二之一、二之三、四、之五、四、四之六、之九等七筆土地
    ，欲興建四層樓房屋店舖，雙方約定總價四千五百萬元，且於房屋興建完成後須
    無償贈送一棟予乙○○，庚○○因與金融業者往來信用不佳，以其名義無法取得
    銀行貸款，因而委託己○○出名簽立契約並移轉所有權登記，其後庚○○分別以
    己○○、劉信興及何智能三人名義，以上開土地設定抵押權及地上權向台中市第
    十一信用合作社振興分社貸款五千五百萬元，得款後旋因庚○○資金調度問題，
    竟未悉數給付價款，致乙○○、丙○○二人於八十五年四月十五日向本署告訴庚○○、己○○、于雄增等人詐欺罪（本署八十五年度偵字第七四一九號），嗣於
    八十五年六月十一日，庚○○與乙○○在丁○○、甲○○之見證下簽立協議書達
    成和解，雙方同意由庚○○給付一千一百萬元作為前開買賣之尾款，然庚○○和
    解後僅於八十五年六月二十七日給付一百十萬元予乙○○之受委任人丁○○，餘
    款均未依協議書所定日期清償，且上開貸款利息亦已累計約一百二十萬八千六百
    十八元未繳，殊無能力再行鳩工興建房屋，而己○○、甲○○明知上情，竟與庚○○共同基於意圖為自己不法所有之犯意聯絡，於八十五年七、八月間前往辛○○住處，向辛○○佯稱倘前債欲受清償，必須借支三百萬元作為訂金，買下其三
    人合夥在台中縣龍井鄉○○○段龍目井小段二之一、二之三地號土地及其上所正
    欲興建之建築物，並願以己○○所有座落在同上小段二之一、二之三、四、四之
    六及四之九地號等五筆土地設定抵押權以供擔保，且為取得辛○○之信任，更佯
    稱上開工地建照已申請，一切興建手續業已辦妥，簽約後即可動工，俟建物興建
    完成後即可清償舊欠債務，其三人復共同簽發同額本票一紙以資保證，致辛○○
    陷於錯誤而允如數借款，詎其三人取得借款後並未如期動工，屢經催促後方知以
    己○○名義向銀行貸款之利息未繳，建照也沒有申請，本票屆期亦未獲還款，辛○○方知受騙，因認被告等共犯刑法第三百三十九條第一項之詐欺取財罪嫌云云
    。
二、公訴人認被告等涉有右揭詐欺罪嫌，無非係以告訴人辛○○之指訴，且被告等向
    告訴人借支三百萬時，仍積欠原地主乙○○土地款約一千萬，及銀行貸款利息一
    百二十萬八千六百十六元，所借得之款項顯然不足清償欠款，竟向告訴人佯稱借
    款後可立即動工，當屬施用詐術無誤等情為憑，固非無據。
三、惟按告訴人之告訴，係以使被告受刑事訴追為目的，是其陳述是否與事實相符，
    仍應調查其他証據以資審認。且按刑法第三百三十九條第一項詐欺罪之成立，以
    意圖為自己或第三人不法所有，以詐術使人將本人或第三人之物交付為要件。所
    謂以詐術使人交付，必須被詐欺人因其詐術而陷於錯誤，若其所用方法不能認為
    詐術，亦不致使人陷於錯誤，即不構成該罪，最高法院五十二年台上字第一三０
    ０號及四十六年台上字第二六０號分別著有判例可參。
四、訊據被告庚○○、己○○、甲○○等三人均堅決否認有何詐欺犯行，庚○○辯稱
    ：當時要蓋房子尚欠一些資金，伊有與己○○、甲○○一同向告訴人借款，打算
    房子蓋好後即可返還告訴人，三百萬有拿去還銀行利息及地主，後因伊中風，無
    法處理事情，並非有意詐欺告訴人等語。己○○辯稱：伊係上開七筆土地之名義
    所有人，應告訴人之要求始在本票上簽名擔保，實際資金運用及建築房屋是庚○○負責，伊從未向告訴人說建照已核發下來，並未詐騙告訴人等語。被告甲○○
    辯稱：伊僅係上開土地買賣之仲介人，係應告訴人之要求在本票上簽名擔保，是
    庚○○要向告訴人借款處理建築房屋事宜，後來因為資金不足，庚○○又中風，
    房屋才未興建，伊並無共同詐欺之犯行等語。經查：
    （一）本案被告庚○○購買前開座落台中縣龍井鄉○○○段龍目井小段之七筆土
          地，原係欲興建店鋪住宅出售，業據被告三人一致陳明在卷。此觀諸卷附
          被告庚○○與地主乙○○於八十五年一月六日簽訂之買賣契約第十四條即
          明定：「本件買賣，甲方興建如附圖之四層樓房，以政府機關核准之圖說
          興建，無償贈送給乙方。」，及被告己○○於本院審理時庭呈該建案之建
          築圖說，足認被告等確有開發該土地興建房屋之計劃，應屬無疑。則本案
          所應審究者，在於被告等向告訴人借款時，是否已知該土地建築計劃無法
          進行，卻隱瞞實情，向告訴人佯稱建照已核發，即可動工而借款？告訴人
          固指稱被告等有告知建照已核發，即可動工，致伊陷於錯誤而借款云云。
          惟被告三人堅詞否認此節，且查，被告等向告訴人借款時，被告庚○○業
          已積欠告訴人七百萬元，按告訴人為一具有社會經驗之成年人，於被告前
          債未清之情況下，其是否願再借款，衡情必當謹慎思量，而建照是否業已
          核發、土地是否動工在即等情，均非無法查証之事，顯難想像告訴人因此
          陷於錯誤而給付款項，告訴人所指不無誇大之虞。
    （二）次查，被告等向告訴人借得之三百萬元，其中告訴人簽發面額一百五十萬
          元之支票及現金十萬元，係交付予地主乙○○委任之丁○○以資償還土地
          價款，此業據丁○○於偵查及本院調查時到庭証述明確，並有收據影本一
          份在卷可稽；其餘款項則用以支付台中市第十一信用合作社振興分社貸款
          利息（計九十九萬八千六百十八元）及土地設定費、設計費、借款利息等
          雜支，有被告己○○提出之台中市第十一信用合作社轉帳傳票、放款利息
          收據及台中縣政府地政規費徵收聯單影本等附卷可參（見八十六年度偵字
          第一六五六四號卷第七十頁），均屬開發土地相關之支出。且因斯時地主
          乙○○等因土地價款尚未付清，仍未點交土地予買主即被告庚○○，此業
          據証人丙○○（即乙○○之妻）到庭証述甚明，則被告等如未能先行給付
          土地價款取得土地，當無法進行建案。公訴人以該土地登記於被告己○○
          名下，認土地價款為被告庚○○之私人欠款，與土地開發並無必然關係，
          其將之清償私人欠款，有詐欺之意云云，顯有誤會。
    （三）再查，被告庚○○向告訴人借款時，固尚積欠地主乙○○土地價款約一千
          萬元，及積欠台中市第十一信用合作社振興分社貸款利息一百二十餘萬元
          。然庚○○辯稱：伊當時除向台中市第十一信用合作社貸款外，另有自備
          款約四百萬元，又其之債務人永楷建設公司積欠債務一千餘元，已為法院
          查封拍賣，伊預計可從中分配部分款項，再加上土地動工後，可再向銀行
          辦理融資，資金方面並無問題，是伊後來中風無法處理事務，始致土地為
          銀行拍賣等語。經查，被告庚○○與永楷公司間確有債務糾紛，業據其提
          出本院八十五年度訴字第一四０九號刑事判決及八十三年十月十四日參與
          分配聲請狀一份在卷可稽，是其所辯尚屬非虛。且查，八十五年六月十一
          日被告庚○○與地主乙○○簽訂協議書後，被告有陸續給付六百三十萬元
          予乙○○之委任人丁○○，業據証人丙○○於本院調查時到庭証述甚明。
          足認被告庚○○當時尚非毫無資力。又庚○○於八十五年十二月七日因出
          血性腦中風住院，並有財團法人私立中國醫藥學院八十八年七月三日出具
          之診斷証明書一份在卷可稽。而其迄至本院審理時，尚無法站立應訊，仍
          未痊癒。參以被告己○○、甲○○一致陳稱：本件建築案係由庚○○主導
          ，因其中風無法繼續等語，足認被告庚○○上揭所辯堪可採信。況查，被
          告等為建造房屋，前於八十五年三、四月間以上開七筆土地設定第一順位
          抵押權向台中市第十一信用合作社振興分社貸款三千七百元，另信用貸款
          一千三百萬元（有台中市第十一信用合作社八十八年七月六日中市十一信
          總字第０九七二號函在卷可稽），每月需繳交鉅額利息。而按在商言利，
          果被告等於借款時已有該建案無法續行之認知，衡情渠等理當盡速脫手該
          地或為其他適當之處置，斷無為騙取告訴人之三百萬元，甘心背負鉅額利
          息、任令損失擴大，而續行該建案之理（如上述借款三百萬元中，部分係
          繳納土地設定費、設計費等）。依此觀之，亦難認被告等有惡意隱瞞告訴
          人之詐欺犯意。
    （四）末查，被告借款時，除簽訂不動產買賣契約書、協議書外，並由被告三人
          共同簽發面額三百萬元之本票，並提供上開登記於己○○名下台中縣龍井
          鄉○○○段龍目井小段二之一、二之三、四、四之六、四之九號五筆土地
          共同設定第二順位抵押權三百六十萬元予告訴人以供擔保，有上開地號土
          地之土地登記簿謄本在卷可稽，與一般借款之情形無異。再參以被告三人
          事後均未逃逸，從未否認向告訴人借款之事實，被告己○○、甲○○二人
          嗣於本院審理時並與告訴人達成和解，分期清償告訴人款項，有和解書一
          份在卷可參等情綜觀，本件應屬民事債務不履行之求償問題，實難認被告
          等於借款之初有詐欺之故意。依前揭說明，即難遽入被告三人詐欺罪行。
          此外，復查無其他積極証據足資証明被告等有詐欺犯行，不能証明渠等犯
          罪，自應均為無罪之諭知。
六、併辦意旨（八十七年度偵字第一六四八０）另以：被告庚○○、己○○二人分別
    於八十五年九月二十五日及同年十一月八日，藉口二人合夥購買台中縣龍井鄉土
    地，急需款項給付銀行利息，向告訴人戊○○借款五十萬元、四十五萬元，並簽
    發到期日八十五年十月十五日、八十五年十一月十五日之同額本票為擔保。詎本
    票屆期未獲兌現，因認被告庚○○、己○○二人此部分亦涉犯刑法第三百三十九
    條第一項之詐欺取財罪嫌。惟本案既經本院判決無罪，與併案部分即無連續犯之
    裁判上一罪關係，非起訴效力所及，本院自不得就此部分予以審酌，應退回由檢
    察官另行處理，附此敘明。
據上論斷，應依刑事訴訟法第三百零一條第一項，判決如主文。
中      華      民      國      八十九      年    四    月    二十五    日
                                      臺灣台中地方法院刑事第二庭
                                          法  官  吳  幸  芬
右正本證明與原本無異。
如不服本判決，應於判決送達後十日內向本院提出上訴狀，上訴於臺灣高等法院臺中
分院( 須附繕本 )。
                                          書記官
中      華      民      國      八十九      年    四    月    二十六    日


司法院資訊處製作；財團法人民間司法改革基金會備份。
